【裁判字號】    96,交聲,1036
【裁判日期】    970515
【裁判案由】    聲明異議
【裁判全文】
臺灣臺南地方法院交通事件裁定        96年度交聲字第1036號
原處分機關  交通部公路總局嘉義區監理所台南監理站
異議人即受
處分人      甲○○
上列受處分人因違反道路交通管理處罰條例案件，對於交通部公
路總局嘉義區監理所台南監理站，民國96年10月22日所為之裁決
處分（處分案號：嘉監南字第裁74-VA0000000號），聲明異議，
本院裁定如下：
      主  文
原處分撤銷。
甲○○汽車駕駛人，行車速度，超過規定之最高時速，處罰鍰新
臺幣貳仟貳佰元，並記違規點數壹點。
      理  由
一、原處分意旨略以：異議人即受處分人甲○○（下稱異議人）
    駕駛其所有之車牌號碼9251-LV號自用小客貨車，於民國94
    年12月22日下午18時27分許，行經最高速限為每小時90公里
    之台88線20.6公里路段時，以時速103公里，超速13公里行
    駛。經屏東縣警察局交通隊警員 (下稱舉發機關)予以製單
    逕行舉發，嗣原處分機關即交通部公路總局嘉義區監理所台
    南監理站，以異議人之違規事實明確，乃依道路交通管理處
    罰條例（下稱處罰條例）第40條及違反道路交通管理事件統
    一裁罰基準表 (以下簡稱基準表)之規定，裁處異議人罰鍰
    新臺幣（下同）2200元等語
二、本件聲明異議意旨略以：異議人對其違規事實並不否認，主
    張於94年2月18日已將戶籍遷往屏東縣潮州鎮○○街20之5號
    4樓，故未收到舉發通知單，希望能罰最低額，為此聲明異
    議，請求撤銷原處分云云。
三、按行政罰法第5條規定：「行為後法律或自治條例有變更者
    ，適用行政機關最初裁處時之法律或自治條例。但裁處前之
    法律或自治條例有利於受處罰者，適用最有利於受處罰者之
    規定。」（本法業經總統於94年2月5日，以華總一義字第09
    400016841號令公布，並自95年2月5日開始施行），顯見行
    政罰法係採「從新從輕」原則，亦即違反行政法之義務之行
    為後，如法律或自治條例有變更，則行政裁處之法律適用，
    原則上從新法即裁處時之法律，例外始從對被告較有利之舊
    法即行為時法。而本件違規行為後，道路交通管理處罰條例
    於94年12月28日修正公布，並於95年7月1日起施行，關於在
    超速行駛，經比較修正前後該條例第40條、第63條規定，異
    議人行為時之法律即修正前之規定並無較有利於異議人之情
    事，故依前揭行政罰法之規定，本件應適用裁處時即修正後
    之法律處罰。
四、次按汽車駕駛人，行車速度，超過規定之最高時速，或低於
    規定之最低時速，除有第43條第1項第2款情形外，處1200元
    以上2400元以下罰鍰，並記違規點數1點，裁處時處罰條例
    第40條、第63條第1項第1款分別定有明文。
五、本院審酌：
  (一)異議人駕駛其所有之車號9251-LV號自用小客貨車，於94年
    12月22日下午18時27分許，行經速限為每小時90公里之台88
    線20.6公里路段時，時速103公里，超速13公里行駛，經舉
    發機關製單逕行舉發，舉發通知單以掛號郵寄異議人車籍地
    址即台南縣永康市○○路703巷3弄25號之22，因無法送達，
    舉發機關復依規定於95年2月14日以異議人遷徙不明而依公
    告方式辦理公示送達。嗣原處分機關依處罰條例第40條及基
    準表之規定，裁處異議人罰鍰2200元等事實，有：原處分
    機關裁決書。
    舉發違規通知單。
    舉發違規照片。
    舉發機關95年2月14日屏警交字第0950012064號函公文暨
      其所附相關公示送達公告資料(見本院卷第6至8頁)。
    等件為證，且為異議人所不否認，此部分事實當可認定。
  (二)復按「處理違反道路交通管理事件，有關文書送達之程序，
    依行政程序法之規定。」而「送達，於應受送達人之住居所
    、事務所或營業所為之。」；又「當事人變更其送達之處所
    而不向行政機關陳明，致有應為送達之處所不明之情形者，
    行政機關得依職權命為公示送達」。違反道路交通管理事件
    統一裁罰基準及處理細則第5條、行政程序法第72條第1項、
    第78條第3項分別定有明文。再前開所稱「住居所」係民法
    上概念（即民法第20條至第24條所規定），指當事人依一定
    事實，足認以久住之意思，住於一定之地域者，即為設定其
    住所於該地；所謂「一定事實」，包括戶籍登記、居住情形
    等，尤以戶籍登記資料為主要依據，但不以登記為要件。而
    戶籍法所為之戶籍住址之登記（戶籍法第1條參照），採形
    式主義，未登記不發生戶籍法上效力。戶籍登記之住址（即
    戶籍所地址），則為戶籍管轄區內之處所，主要發生選舉、
    兵役、教育等公法上效力，與住居所為民法上法律行為的準
    據，發生各種民事上的效力，二者規範意旨不同。實務上戶
    籍法上的住址與民法上的住居所，絕大多數情形雖為同一處
    所，但並非當然同一，然不論法院或行政機關在調查「住所
    」時，通常均以戶籍登記的住址為認定標準。異議人於本件
    違規行為發生時及舉發通知單送達時，其戶籍及車籍登記地
    均係台南縣永康市○○路703巷3弄25號之22，異議人係於違
    規後之96年5月7日，始將戶籍地遷至屏東縣民榮街20之5號4
    樓地址，而非異議人辯稱之94年2月18日，此有異議人遷徙
    紀錄、車籍資料及新領牌照通知書各1紙在卷可稽 (見本院
    卷第14、18、20頁)，異議人此部分所辯顯有不實。而舉發
    機關以異議人戶籍地郵寄舉發通知單，因異議人遷徙不明而
    無法送達，故異議人自有變更其送達之處所而不向行政機關
    陳明，致有應為送達之處所不明之情形，舉發機關於95年2
    月14日依職權為公示送達，其送達程序即為合法。
  (三)再按公示送達應由行政機關保管送達之文書，而於行政機關
    公告欄黏貼公告，告知應受送達人得隨時領取；並得由行政
    機關將文書或其節本刊登政府公報或新聞紙。又公示送達自
    前條公告之日起，其刊登政府公報或新聞紙者，自最後刊登
    之日起，經20日發生效力；行政程序法第80條、第81條前段
    ，分別定有明文。另依照違反道路交通管理事件統一裁罰基
    準及處理細則第2條第2項（即違反道路交通管理事件統一裁
    罰基準表）、第41條之規定可知，違反道路交通管理事件之
    裁罰基準，係以當事人接到違規舉發通知書後，「有無逾越
    到案日期繳納罰款及到案與否」，為設定裁決罰鍰數額準據
    之一，故行為人有無於到案日期前繳交罰鍰或到案與否，對
    於行為人究應處以較低額或較高額之罰鍰，本具有相當之決
    定性。次按違反處罰條例之受處罰人接獲違反道路交通管理
    事件通知單後，於15日內得不經裁決，逕依同法第92條第3
    項之罰鍰基準規定，向指定之處所繳納結案；不服舉發事實
    者，應於15日內，向處罰機關陳述意見；其不依通知所定期
    限前往指定處所聽候裁決，且未依規定期限繳納罰鍰結案或
    向處罰機關陳述意見者，處罰機關得逕行裁決之，處罰條例
    第9條第1項定有明文。經查本件舉發通知單已合法公示送達
    ，且於95年3月6日生效(95年2月14日經20日為95年3月6日)
    ，惟其舉發通知單上應到案日期係95年2月23日，故異議人
    於舉發通知單對其生效時，已無從依舉發通知單所定期日前
    往指定處所繳納罰鍰結案。惟處罰條例所定罰鍰之處罰事件
    已依「限期到案」，除有繼續調查必要外，其有行為人對舉
    發事實承認無訛或行為人委託他人到案接受處罰之情形者，
    得不經裁決逕依基準表期限內自動繳納之規定繳交罰鍰結案
    。違反道路交通管理事件統一裁罰基準及處理細則第41條第
    1項定有明文。另參照上述處罰條例第9條第1項規定，可推
    知所謂限期到案情形有2種，一為依舉發通知單上所記載應
    到案日期前到案，另一為依處罰條例第9條第1項之規定，於
    「接獲」 (此處接獲應係指對受處分人發生效力)通知單後
    15日內到案，亦即於生效後15日內仍得不經裁決逕依裁罰基
    準表規定繳納罰鍰結案，是故本件舉發通知單生效時，異議
    人雖已無從遵照舉發通知單上應到案日期前到案繳交最低額
    罰鍰結案；惟其於通知單送達生效後，仍得於生效後15日內
    自行到案繳交最低額罰鍰結案。亦即異議人並不因送達生效
    之遲誤而喪失繳納最低額罰鍰之權利。因此，本件異議人並
    未依舉發通知單合法送達生效 (即95年3月6日)後15日之期
    限內繳納最低額罰鍰結案，亦未向處罰機關陳述意見或到案
    聽候裁決。遲至96年11月9日提起本件異議時方主張應罰最
    低額，顯已逾越15日法定期間。故原處分機關於96年10月22
    日為裁決時，裁處異議人最高額罰鍰2200元，經核於法並無
    違誤，異議人請求罰最低額云云，並無理由。
  (四)另查，交通法庭認為聲明異議有理由或聲明異議雖無理由而
    原處分不當或違法者，應以裁定將原處分經聲明異議部分撤
    銷，並自為裁定，此道路交通案件處理辦法第20條前段定有
    明文。又汽車駕駛人，有違反處罰條例第40條之情形者，除
    應依該條所規定之罰鍰處罰外，並予以計違規點數1點，裁
    處時之處罰條例第63條第1項第1款定有明文。本件異議人所
    違反者，既係處罰條例第40條之規定，原處分機關於裁決時
    ，即應於科處罰鍰外，併記違規點數1點，始符規定，且上
    開記點之處罰，係屬強制規定，無從減免，惟原處分機關僅
    科處罰鍰，漏未於處罰主文欄上併記異議人違規點數1點，
    自亦難認允洽。
六、綜上所述，異議人之異議雖無理由，惟原處分亦有上述瑕疵
    ，自亦無可維持，故應由本院裁定將原處分撤銷，並適用裁
    處時處罰條例第40條、第63條第1項第1款及基準表之規定，
    另為異議人如主文第2項所示之諭知，以資適法。
七、據上論斷，應依道路交通案件處理辦法第20條，裁定如主文
    。
中    華    民    國    97    年    5     月    15    日
                        交通法庭法  官  蔡直青
以上正本證明與原本無異。
如不服本裁定，應於收受送達後5日內向本院提出抗告狀。（應
附繕本）
                                 書記官  劉鴻瑛
中    華    民    國    97    年    5     月    19    日


司法院資訊處製作；財團法人民間司法改革基金會備份。
